【裁判字號】    99,交聲,795
【裁判日期】    991018
【裁判案由】    聲明異議
【裁判全文】
臺灣彰化地方法院交通事件裁定         99年度交聲字第795號
移送機關    交通部公路總局臺中區監理所彰化監理站
異  議  人
即受處分人  甲○○
上列受處分人因違反道路交通管理處罰條例案件，對於交通部公
路總局臺中區監理所彰化監理站民國99年6 月24日所為之裁決（
彰監四字第裁64-I00000000號裁決書），聲明異議，本院裁定如
下：
    主  文
原處分撤銷。
鐘維榮汽車駕駛人，駕駛汽車經測試檢定酒精濃度超過規定標準
吊扣普通小型車駕駛執照壹年，施以道安講習。
    理  由
一、原處分意旨略以：異議人即受處分人甲○○於民國97年10月
    24日22時52分許，駕駛車牌號碼NY-4875 號自用小客車，行
    經花壇鄉台74甲線與花橋街口處，因「酒後駕車，經酒精濃
    度測定呼氣值達每公升0.75毫克」之違規事實，經彰化縣警
    察局彰化分局三家派出所警員依違反道路交通管理處罰條例
    第35條第1項第1款之規定，當場掣發彰警交字第I00000000
    號舉發通知單予以舉發，經原處分機關交通部公路總局臺中
    區監理所彰化監理站於99年6月24日依道路交通管理處罰條
    例第35條第1項第1款及第24條第1項第2款之規定，以彰監四
    字第裁64-I00000000號裁決書裁處受處分人罰鍰新臺幣（下
    同）49,500元整，吊扣駕駛執照12個月，並施以道安講習等
    語。
二、本件聲明異議意旨略以：伊之97年10月24日之公共危險案件
    ，業經緩起訴處分，緩起訴期間1年也已期滿，並將罰金付
    清，今接獲監理單位通知須另繳罰鍰49,500元部分，基於行
    政法一事不二罰原則，請准免繳等語。
三、經查：
  (一)按汽車駕駛人飲用酒類或其他類似物後，其吐氣所含酒精濃
    度超過每公升0.25毫克或血液中酒精濃度超過百分之0.05以
    上者，不得駕車。又汽車駕駛人，駕駛汽車經測試檢定酒精
    濃度超過規定標準者，處1 萬5000元以上6 萬元以下罰鍰，
    並當場移置保管其車輛及吊扣其駕駛執照1 年，因而肇事致
    人受傷者，並吊扣駕駛執照2 年，駕駛人並應接受道路交通
    安全講習，道路交通安全規則第114 條第2 款、道路交通管
    理處罰條例第35條第1 項第1 款、第24條第1 項第2 款分別
    定有明文。
  (二)又按行政罰法第26條第1 項規定：「一行為同時觸犯刑事法
    律及違反行政法上義務規定者，依刑事法律處罰之。但其行
    為應處以其他種類行政罰或得沒入之物而未經法院宣告沒收
    者，亦得裁處之。」此乃一行為同時造成刑罰法律與行政秩
    序罰規定發生競合適用之關係時，基於「一事不二罰」之法
    理，經由立法程序確立應以刑罰優先為原則，避免行為人承
    受過度且重複之處罰。而行政罰法中刑事法律處罰優先且不
    再處以行政秩序罰之目的，既係因為行為人已接受刑罰而足
    資警惕，且已發生懲罰之作用，即無使行為人陷於雙重處罰
    之不利益，則關於刑事法律處罰之範圍自應採取實質認定，
    凡刑事實體法或程序法中所規定客觀上剝奪行為人生命、自
    由、財產權利，主觀上亦因制裁之嚴厲性、痛苦性，其強度
    足以造成心理強制而間接達成矯正教化目的之處遇手段，皆
    應納入其中，而不以形式上符合刑法第32條至第34條所定主
    刑及從刑種類者為限，始與前揭法律規範之意旨相符。查酒
    後駕車經檢察官為緩起訴處分，並命被告向公益團體捐款或
    提供義務勞務者，被告係履行檢察官之緩起訴處分命令，此
    等命令名義上雖非刑罰，但仍是一種特殊的處遇措施，如未
    在上開指定期間內確實履行義務，依刑事訴訟法第253 條之
    3 第1 項第3 款規定，受處分人將遭受撤銷緩起訴處分之不
    利益；反之，倘其確實遵守並履行各項緩起訴條件，除非合
    於刑事訴訟法第260 條所定情形之一，否則即無再就同一案
    件遭受刑事訴追之虞；從而，受處分人已因上開緩起訴處分
    而剝奪其財產權，主觀上前揭金錢給付義務亦具有強制性、
    懲罰性，與刑事制裁無異，廣義而言，應屬前揭所稱之「實
    質刑事法律處罰」，而有行政罰法第26條第1 項「一事不二
    罰」規定之適用。
  (三)又檢察官為緩起訴處分並命向公益團體捐款者，該等捐款於
    解釋上既屬實質之刑事處法，當然應屬道路交通管理處罰條
    例第35條第8 項所規定之罰金，就此部分監理機關雖不得再
    為行政裁罰，然若行為人所支付之緩起訴處分金，未達道路
    交通管理處罰條例第92條第3 項所訂最低罰鍰基準規定者（
    依違反道路交通管理事件統一裁罰基準表之規定，駕駛人違
    反處罰條例第35條第1 項第1 款之規定，其吐氣所含酒精濃
    度超過每公升0.55毫克以上者，機車之最低罰鍰為45,000元
    ，小型車之最低罰鍰為49,500元），依該條例第35條第8 項
    之規定，即須補繳不足最低罰鍰之部分，始為適法（臺灣高
    等法院暨所屬法院97年度法律座談會刑事類提案第39號研討
    結果參照）。
  (四)又受處分人上開違規行為，同時觸犯刑法第185 條之3 之公
    共危險罪，經移送臺灣彰化地方法院檢察署檢察官偵辦後，
    檢察官以97年度速偵字第890 號為緩起訴處分，受處分人並
    應向國庫支付新台幣8 萬元，前揭款項業已繳納，且經過緩
    起訴期間1 年期滿未經撤銷緩起訴等情，有上開緩起訴處分
    書影本、臺灣高等法院被告前案紀錄表各1 份附卷可稽。，
    此部分事實均堪認定。揆諸前揭說明，本件異議人依上開緩
    起訴處分命令繳付8 萬元，解釋上屬道路交通管理處罰條例
    第35條第8 項所規定之罰金，且數額已逾越前揭裁罰基準表
    之規定，此部分監理機關不得再為行政裁罰。
五、綜上，原處分既有上述於法未洽之處，自應由本院將原處分
    撤銷，改諭知此部分不罰，始為適法。至原處分另裁處異議
    人吊扣駕駛執照12個月，並施以道安講習部分，聲明異議意
    旨並未指摘及此，且該等處分亦無何違法或不當之處，本院
    仍諭知相同之處分，附此敘明。
六、據上論斷，應依道路交通管理處罰條例第87條第2 項前段、
    道路交通案件處理辦法第20條前段，裁定如主文。
中    華    民    國    99    年    10    月    18    日
                  交通法庭  法  官  王奕勛
以上正本證明與原本無異。
如不服本裁定，應於裁定送達後五日內向本院提出抗告狀(須附
繕本 )。
中    華    民    國    99    年    10    月    22    日
                            書記官  戴國安

司法院資訊處製作；財團法人民間司法改革基金會備份。
